臺灣花蓮地方法院民事判決　　　　　　　 92年度訴字第265號
原　　　告　甲○○
訴訟代理人　黃健弘律師
被　　　告　乙○○
訴訟代理人　林武順律師
上列當事人間請求排除侵害等事件，本院於中華民國94年12月5
日言詞辯論終結，判決如下：
      主  文
被告應將埋設於花蓮縣富里鄉  段第522之23地號土地，如附圖
所示水管貳根拆除，將土地返還予於原告。
被告應給付原告新台幣壹佰零肆元，及自民國92年11月13日起至
清償日止，按年息百分之五計算之利息。
原告其餘之訴駁回。
訴訟費用由被告負擔百分之一，餘由原告負擔。
本判決得假執行。
      事 實 及 理 由
壹、兩造爭執要旨：
一、原告起訴主張：
（一）坐落花蓮縣富里鄉  段第 522之23地號土地（下稱系爭土
      地）為原告所有，被告無法律上權源，竟於系爭土地下如
      附圖所示位置埋設水管兩根（下稱系爭水管），為此爰依
      民法第 767條規定，請求被告拆除系爭水管，將占用土地
      返還予原告。
（二）又被告無法律上原因，自 91年11月1日起至93年12月31日
      止占用原告所有系爭土地埋設系爭水管使用，被告使用系
      爭土地受有利益致原告受有損害，乃依不當得利之法律關
      係，請求被告給付按申報地價百分之八計算、相當於租金
      之損害金新台幣（下同）166元。
（三）再原告屢次要求被告拆除系爭水管，均不為其接受，反對
      原告提出毀損等自訴，損害原告名譽，致原告精神痛苦不
      堪，並依侵權行為法律關係，請求被告賠償精神慰撫金
      500,000元等語。
（四）對被告抗辯所為陳述：系爭水管可改由訴外人賴埏城所有
      同段第522之6地號土地或土地邊界通過，不一定要經過系
      爭土地，縱非經系爭土地不可，亦須擇對系爭土地損害最
      少之處所。又原告前手賴埏城雖有同意，但依照同意書之
      記載，賴埏城僅同意被告設置水井，並未同意被告之水管
      通過系爭土地。且原告向前手賴埏城購買系爭土地時，對
      於系爭土地下有水管一事並不知情，故縱被告與賴埏城有
      上開約定，亦不得拘束原告等語。
（五）並聲明：1.被告應將埋設於原告所有坐落花蓮縣富里鄉
      段第522之23地號土地，如附圖所示地下水管拆除，將土
      地返還予於原告。2.被告應給付原告500,166元，及自起
      訴狀繕本送達翌日即92年11月13日起至清償日止，按年息
      百分之五計算之利息。
二、被告則以：
（一）被告所有坐落花蓮縣富里鄉  段507之1地號土地，位於原
      告所有系爭土地之上方，因地勢較高峻，故被告所有上開
      土地之灌溉用水及民生用水，悉賴被告於69年間出資開鑿
      位於訴外人賴埏城所有同地段522之6地號土地上之水井供
      應，且如繞行其他土地埋設水管，所需費用甚鉅，故依民
      法第786條規定，原告應容許被告水井之水管通過系爭土
      地，此乃所有權社會化、相對化所致，否則原告即有權利
      濫用之虞。
（二）原告於91年10月間向賴埏城購得系爭土地，惟賴埏城自69
      年間即容許被告使用位於同地段522之6地號土地上之水井
      ，並牽設管線通過當時賴埏城所有之系爭土地，復於75年
      7 月間簽立稻田水井使用灌溉同意協議書，且以稻穀之提
      供作為使用土地之代價，故被告就系爭土地已有租賃權及
      地役權，是原告自應繼受賴埏城之上開義務，容許被告埋
      設管線於系爭土地下。
（三）被告雖對原告提出刑事毀損自訴，而經本院判決自訴駁回
      ，然該判決書中明載現今無法供水，故自 91年9月16日起
      迄今民生用水及灌溉用水均賴消防車載送，故原告請求精
      神慰撫金500,000元並無理由。
（四）並聲明：原告之訴駁回。
貳、本件經兩造整理並協議簡化爭點之結果如下：
一、兩造不爭執之事實：
（一）坐落花蓮縣富里鄉  段第 522之23地號土地為原告所有，
      地目為田；坐落同段第522之6地號土地為訴外人賴埏城所
      有，地目為田，與原告所有上開土地毗鄰，兩塊土地之邊
      界長為87.6公尺。
（二）被告於原告所有系爭土地下如附圖所示位置埋設水管兩根
      ，每根水管長為85.26公尺，直徑約15公分。
（三）上開水管若使用厚管，則5公尺長之PVC管每支市價為984
      元，挖土機開挖、埋設及整平費用每公尺為120元。
（四）被告就原告所有系爭土地無地役權之設定登記。
（五）被告對原告提出刑事毀損自訴，並經本院以92自字第15號
      刑事判決自訴駁回。
二、本件爭點：
（一）被告就系爭土地有無地役權存在？
（二）被告與賴埏城間就系爭土地有無租賃關係存在？
（三）被告是否非通過系爭土地不能安設系爭水管或雖能安設而
      需費過鉅？又被告就系爭水管安設路線是否已擇損害最少
      之處所及方法？
（四）原告是否有權利濫用？
（五）原告得否依不當得利法律關係請求被告給付相當於租金損
      害之賠償？
（六）原告得否依侵權行為法律關係請求被告賠償精神損害
      500,000元？
、本院之判斷：
一、被告就系爭土地無地役權存在：
    按不動產物權，依法律行為而取得設定、喪失及變更者，非
    經登記，不生效力，民法第 758條定有明文。查本件被告就
    系爭土地並無地役權之設定登記，其徒憑系爭水管埋設於系
    爭土地之本件系爭事實，空言主張被告就系爭土地有地役權
    存在，於法顯有未合，且迄未舉證以實其說，是被告辯稱其
    於系爭土地有地役權存在，原告應容許其埋設水管云云，洵
    無可取。
二、被告與賴埏城間就系爭土地無租賃關係存在：
    被告抗辯其於69年間與賴埏城就使用系爭土地埋設如附圖所
    示水管，有租賃關係存在，且以稻穀之提供作為使用土地之
    對價，故原告嗣後買受系爭土地，仍應受該租賃契約之拘束
    云云，並提出稻田水井使用灌溉同意協議書一件為證，惟上
    開事實為原告所否認，依舉證責任分配之原則，被告自應就
    其與賴埏城間就系爭土地有租賃關係存在乙節，負舉證責任
    。然查：由稻田水井使用灌溉同意協議書（見本院卷第28頁
    ）記載「立同意書人賴埏城左列標示土地（即花蓮縣富里鄉
      段 522-6地號土地）經乙○○出資開鑿稻田灌溉水井，現
    已被公路局拓寬道路，使用該土地並保留水井... 須補償給
    予賴埏城稻谷壹仟貳佰公斤，以後稻田抽水使用無償要求..
    . 」觀之，該份協議書僅係針對水井設置於賴埏城所有花蓮
    縣富里鄉  段 522-6地號土地所為之約定，全無關於系爭水
    管埋設於系爭土地之土地使用約定內容，故稻田水井使用灌
    溉同意協議書自不足資為被告與賴埏城就系爭土地有租賃關
    係之證據。況證人賴埏城復於本院審理時證稱上開協議書係
    同意伊所有同段522-6地號土地得設置水井，且伊並不知道
    被告於系爭土地埋設系爭水管，亦未答應讓被告之系爭水管
    通過系爭土地等語（見本院卷第133頁）明確，是被告所舉
    證據，顯不足以證明被告與賴埏城間就使用系爭土地埋設水
    管一事，確有租賃關係存在，本院自難為被告與賴埏城間就
    系爭土地存有租賃關係之認定。被告此部分所辯，不足採信
    。
三、被告確實非通過系爭土地不能安設系爭水管，惟被告就系爭
    水管安設路線並未擇損害最少之處所及方法：
（一）按土地所有人，非通過他人之土地，不能安設電線、水管
      、煤氣管、或其他筒管，或雖能安設而需費過鉅者，得通
      過他人土地之上下而安設之。但應擇其損害最少之處所及
      方法為之，民法第786條第1項定有明文。查本院就被告所
      有花蓮縣富里鄉  段507之1地號土地之灌溉用水所須，而
      埋設之水管管線，是否非經通過系爭土地，不能埋設乙節
      ，函詢臺灣省花蓮農田水利會，該會函覆稱：花蓮縣富里
      鄉  段507之1地號土地位於東部海岸山脈山坡地，附近無
      任何水源可供灌溉利用；系爭水管管路經過系爭土地較為
      適當、距離較近，如埋設其他之土地，彎彎曲曲，管路恐
      受壓力影響，出水量減少無法供應原有灌溉區，否則其他
      土地無灌溉功能；又如要埋設其他地點又不影響系爭水管
      管線水量，只有在系爭土地與同段522-6地號土地界線邊
      重新埋設管路等語，有該會94年3月9日花農水管字第0940
      200063號函一件（見本院卷第83頁）在卷可憑。是由上開
      函文所示，系爭水管無論埋設於現有位置，或係埋設於系
      爭土地與同段 522-6地號土地界線邊，被告均確有通過系
      爭土地埋設水管管線，以取得灌溉用水之必要，堪以認定
      。
（二）惟依前揭法條第1項但書規定，原告應則損害最少之處所
      及方法為之。依上開花蓮農田水利函文所示安設水管之方
      案，使用厚管埋設於系爭土地與同段 522-6地號土地界線
      邊，費用約需28,224元（計算式：邊界長87.6公尺，沿邊
      界埋設共計需 18支厚管，以每支厚管市價984元計算，厚
      管費用共計18×984元＝17712元。又挖土機開挖、埋設及
      整平費用每公尺以120元計算，開挖、埋設及整平費用共
      計87.6×120元＝10512元。總計為17712+10512＝28224元
      ），依目前國民平均所得及經濟生活水平，難認有需費過
      鉅之情事，且系爭土地與同段522-6地號土地地目均為田
      ，每支水管直徑亦僅15公分，於上開兩筆土地邊界埋設水
      管，得以田埂方式為之，有利於水管管線日後維修，亦不
      致影響上開兩筆土地完整性及使用價值，相較於系爭水管
      所埋設如附圖所示之現有位置，乃位於系爭土地之東北方
      ，橫貫系爭土地通過，顯然影響系爭土地利用之完整性，
      系爭水管亦可能因系爭土地之整治而遭破損，前揭利益衡
      量之結果，堪認水管管線由系爭土地與同段 522-6地號土
      地邊界埋設通過，為損害最少之處所及方法。是被告抗辯
      系爭水管通過系爭土地有民法第786條之適用，殊難憑採
      。
四、原告並無權利濫用：
    被告雖抗辯原告訴請被告拆除系爭水管還地係屬民法第148
    條之權利濫用云云。惟查：由本院前述兩造利益衡量之結果
    ，系爭水管管線之埋設，既有損害最少之處所及方法，則原
    告於91年9月間買受系爭土地後，即本於所有權，於92年10
    月間訴請拆除系爭水管返還系爭土地，並無權利濫用可言。
    被告依恃該法律上之帝王條款作為抗辯，顯屬無據，無從採
    憑。
五、原告得依不當得利法律關係請求被告給付相當於租金損害之
    賠償共計104元：
（一）按無法律上之原因而受利益，致他人受損害者，應返還其
      利益。不當得利之受領人，除返還其所受之利益外，如本
      於該利益更有所取得者，並應返還。但依其利益之性質或
      其他情形不能返還者，應償還其價額，民法第 179條前段
      、第181條分別定有明文。本件被告無法律上之原因，自
      91年11月起至94年7月止，共 33個月之期間，占用原告所
      有系爭土地，免去土地之租金，則其受有相當於占用範圍
      土地之租金之利益，致原告受有損害，依前揭規定，原告
      自得請求被告給付自 91年11月起至94年7月止相當於租金
      之不當得利。
（二）至耕地租用，地租不得超過地價百分之八，約定地租或習
      慣地租超過地價百分之八者，應比照地價百分之八減定之
      ，不及地價百分之八者，依其約定或習慣。前項地價指法
      定地價，未經依規定地價之地方，指最近三年之平均地價
      。土地法第110條定有明文。而土地法第148條規定土地所
      有權人依土地法所申報之地價為法定地價，倘土地所有權
      人申請登記而不同時，以標準地價為法定地價，所謂標準
      地價，即由該管縣市地政機關依土地法第152條或第160
      條公告之地價，而土地所有權人未於公告期間申報地價者
      ，以公告地價百分之八十為其申報地價（平均地權條例第
      16條可參）。次按土地法第110條第1項之規定，地租不得
      超過地價百分之八，此乃指地租之最高限額而言，並非必
      須照地價百分之八計算之，且尚須斟酌耕地位置、使用人
      利用基地之經濟價值、所受利益，彼等關係及社會感情等
      情事，以為決定。經查：系爭土地自91年11月起至92年12
      月止之申報地價為每平方公尺64元，自93年1月起至94年7
      月止之申報地價為每平方公尺40元，有花蓮地政事務所出
      具之土地登記第二類謄本在卷可憑，本院審酌系爭土地地
      目為田，而被告僅埋設直徑約15公分之水管兩根於系爭土
      地下深度約1.5公尺處，損害非鉅等情，認原告請求自91
      年11月起至92年12月止，自93年1月起至94年7月止，分別
      依前述申報地價百分之五計算相當於租金之不當得利，尚
      屬適當。則原告依不當得利之法律關係，所得請求被告給
      付相當於租金之不當得利，自91年11月起至94年7月止，
      詳如附表所示，合計為104元，為有理由，應予准許。逾
      此範圍之請求，尚非允當，應予駁回。
六、原告不得依侵權行為法律關係請求被告賠償精神損害：
（一）按因故意或過失，不法侵害他人之權利者，負損害賠償責
      任。不法侵害他人之名譽、信用者，被害人雖非財產上之
      損害，亦得請求賠償相當之金額。民法第184條第1項前段
      、第195條第1項分別定有明文。而依民法第184條第1項前
      段規定之侵權行為成立要件，除須具備加害行為、侵害他
      人權利、致生損害、有責任能力及須故意或過失等情形外
      ，尚須符合行為須不法，若不具備該不法之要件者，該行
      為雖致原告名譽受損，亦不構成侵權行為。從而，本院自
      應探討原告主張被告對其提起毀損罪自訴之行為，是否具
      備不法之要件，茲說明如下。
（二）按人民有訴訟權，此為憲法第16條明定之基本權利，即人
      民認為其權利受侵害或有受侵害之虞者，為求權利之保護
      而向法院提起訴訟，請求為一定裁判之權利，而保障訴訟
      權之目的在使實體權利可於受侵害時，有回復之可能性，
      或使應予實現之權利狀態獲得真正實現。鑑於訴訟權與人
      民一般基本權均係憲法保障之權利，若上開權利發生衝突
      時，即涉及利益、價值權衡比較，暨何者應受到優先之保
      護。行為人故意虛構事實，向司法機關為犯罪之訴追，導
      致他人名譽、信用受損害者，係屬訴訟權之濫用，而構成
      民事之侵權行為，當無疑義。是判斷行為人所提起之訴訟
      ，是否為不當訴訟，其審酌重點在於行為人是否有相當原
      因或合理懷疑，倘未具備者，而惡意提起訴訟，即非以訴
      訟勝訴或敗訴，作為主張權利之依據，其就行為人方面觀
      察，其明知欠缺權利，或因重大過失不知其欠缺權利，為
      使對造遭受損害及為解決紛爭以外之目的，而提起訴訟者
      ，可謂之濫行訴訟。反之，行為人非因明知無權利或非因
      重大過失不知其未具備權利，而提起訴訟致侵害他人之權
      利時，則訴訟權之保障應優先於一般權利之保障，於此情
      形下，行為人雖損害他人權利，惟係因受憲法訴訟權之保
      障，而具備阻卻違法事由，欠缺不法性。本件原告主張被
      告對其濫行提起毀損自訴，損害其名譽等語。是本院自應
      探討被告是否濫行訴訟，有不法侵害原告權利之情事。經
      查：原告於買受系爭土地後，即於 92年1月間僱請司機鄧
      鍾蒼於系爭土地以怪手整地，並導致系爭水管破損之事實
      ，業據本院調閱92年度自字第15號刑事卷宗審閱屬實，足
      見被告提起刑事毀損自訴之原因，係其認為系爭水管遭原
      告侵害，其為保護其權利所致，並非無因，難謂有濫行訴
      訟。是被告提起刑事自訴，核屬行使權利之適法行為，自
      無不法可言，縱使事後經本院92年度自字第15號刑事判決
      自訴駁回，亦不得以此指摘被告濫行訴訟。揆諸前開說明
      ，被告對原告提起刑事毀損自訴之行為，不具不法性，核
      與侵權行為之構成要件不符，是原告依據侵權行為法律關
      係，請求被告賠償其精神上之損害，於法無據，應予駁回
      。
七、綜上所述，系爭水管占用系爭土地既無合法權源，從而，原
    告本於民法第767條、第179條之規定，請求被告拆除如附圖
    所示水管兩根、返還不當得利104元及自起訴狀繕本送達翌
    日即92年11月13日起至清償日止，按年息百分之五計算之法
    定遲延利息，於法有據，應予准許，逾此範圍之請求，即屬
    無據，應予駁回。又原告本於侵權行為法律關係，請求被告
    給付精神慰撫金500,000元，為無理由，應予駁回。
肆、本件事證已臻明確，兩造其餘攻擊防禦方法及證據調查，核
    與判決結果不生影響，爰不予一一審酌論列，併此敘明。
伍、本判決係所命給付金額及價額總額未逾500,000元之判決，
    依民事訴訟法第389條第1項第5款之規定，應依職權宣告假
    執行。
陸、據上論結，本件原告之訴為一部有理由，一部無理由，依民
    事訴訟法第79條、第389條第1項第5款，判決如主文。
中　　華　　民　　國　　94　　年　　12　　月　　19　　日
                  臺灣花蓮地方法院民事庭
                          法　官
正本証明與原本無異。
如對本判決不服，應於送達後廿日內，向本院提出上訴狀（應抄
附繕本）。
~B法院書記官　陳源財
中　　華　　民　　國　　94　　年　　12　　月　　19　　日
附表：（元以下四捨五入）
（一）91年11月起至92年12月止：
      64（申報地價）×12.789（占用面積）×5％÷12×26（
      占用月數）＝89元
（二）93年1月起至94年7月止：
      40（申報地價）×12.789（占用面積）×5％÷12×7（占
      用月數）＝15元
